臺灣臺南地方法院民事裁定
110年度消債職聲免字第40號
聲  請  人
即債 務 人  翁聿家

代  理  人  陳昭成律師
債  權  人  元大商業銀行股份有限公司	
                      設臺北市○○區○○○路0段00號0至0樓、0樓及00號0、0樓
法定代理人  翁健    
代  理  人  黃勝豐  
債  權  人  國泰世華商業銀行股份有限公司

法定代理人  郭明鑑  
代  理  人  黃怡玲  
債  權  人  花旗(台灣)商業銀行股份有限公司


法定代理人  莫兆鴻  
代  理  人  陳正欽  


債  權  人  勞動部勞工保險局	 	

法定代理人  鄧明斌  


債  權  人  衛生福利部中央健康保險署南區業務組

法定代理人  李伯璋  


債  權  人  中國信託商業銀行股份有限公司


法定代理人  利明献  


債  權  人  玉山商業銀行股份有限公司


法定代理人  黃男州  
代  理  人  鄭瑾浩  

債  權  人  富邦資產管理股份有限公司

法定代理人  洪主民  


債  權  人  新加坡商艾星國際有限公司台灣分公司	

法定代理人  曾慧雯  


債  權  人  匯豐汽車股份有限公司

法定代理人  陳昭文  


債  權  人  陳玠廷  
            吳翰霖  

            王語安  

            郭品佩  

上  一  人                      
代  理  人  郭宗岳  
上列債務人聲請消費者債務清理事件，經本院裁定清算程序終結
後移送裁定免責，本院裁定如下：
    主    文
債務人翁聿家不予免責。
    理    由
一、按法院為終止或終結清算程序之裁定確定後，除別有規定外
    ，應以裁定免除債務人之債務，消費者債務清理條例第132
    條定有明文。次按法院裁定開始清算程序後，債務人有薪資
    、執行業務所得或其他固定收入，扣除自己及依法應受其扶
    養者所必要生活費用之數額後仍有餘額，而普通債權人之分
    配總額低於債務人聲請清算前2年間，可處分所得扣除自己
    及依法應受其扶養者所必要生活費用之數額者，法院應為不
    免責之裁定。但債務人證明經普通債權人全體同意者，不在
    此限；又債務人有下列各款情形之一者，法院應為不免責之
    裁定。但債務人證明經普通債權人全體同意者，不在此限：
    一、於7年內曾依破產法或消債條例規定受免責。二、隱匿
    、毀損應屬清算財團之財產，或為其他不利於債權人之處分
    。三、捏造債務或承認不真實之債務。四、聲請清算前2年
    內，因消費奢侈商品或服務、賭博或其他投機行為，所支出
    之總額逾該期間可處分所得扣除自己及依法應受其扶養者所
    必要生活費用之半數，或所負債務之總額逾聲請清算時無擔
    保及無優先權債務之半數，而生開始清算之原因。五、於清
    算聲請前1年內，已有清算之原因，而隱瞞其事實，使他人
    與之為交易致生損害。六、明知已有清算原因之事實，非基
    於本人之義務，而以特別利於債權人中之一人或數人為目的
    ，提供擔保或消滅債務。七、隱匿、毀棄、偽造或變造帳簿
    或其他會計文件之全部或一部，致其財產之狀況不真確。八
    、故意於財產及收入狀況說明書為不實之記載，或有其他故
    意違反消債條例所定義務之行為。債務人有前條各款事由，
    情節輕微，法院審酌普通債權人全體受償情形及其他一切情
    狀，認為適當者，得為免責之裁定，消費者債務清理條例（
    下稱消債條例）第133條、第134條、第135條亦分別定有明
    文。又消債條例第135條規定，債務人有前條各款事由，情
    節輕微，法院審酌普通債權人全體受償情形及其他一切情狀
    ，認為適當者，得為免責之裁定。依消債條例所規定之清算
    制度，實質上即為破產法上破產之特別程序，其目的在於使
    債權人獲得公平之受償，避免債務人遭受多數債權人個別對
    其強制執行，而無法重建經濟，以使債務人得有更生之機會
    ，防止社會經濟發生混亂，故清算制度並非在使債務人恣意
    消費所造成之債務，轉嫁予債權人負擔，是債務人如無不免
    責之事由存在，法院應為免責之裁定。
二、本件債務人前向本院聲請更生，經本院以108年度消債更字
    第385號裁定自民國109年2月19日下午5時起開始更生程序，
    並命司法事務官進行更生程序。本院司法事務官以109年度
    司執消債更字第42號進行更生程序，因已申報無擔保及無優
    先權之本金及利息債權總額已逾新臺幣（下同）1200萬元，
    復無消債條例第12條所定之已申報無擔保及無優先權債權人
    全體同意債務人撤回更生聲請之情形，本院遂以109年度消
    債清字第50號裁定債務人自109年7月14日下午5時起開始清
    算程序；債務人業就名下所投保國泰人壽保險股份有限公司
    保單、三商美邦人壽保險股份有限公司保單之解約金解繳等
    值金額共74,095元至本院，本院乃於109年10月29日以109年
    度司執消債清字第46號裁定代替債權人會議決議，由本院依
    職權分配清算財團財產予各債權人(詳如附表一)，並確定在
    案，是本件可供清算債權分配之清算財團財產已分配完結，
    本院於110年4月12日以109年度司執消債清字第46號裁定清
    算程序終結等情，業經本院依職權調取本院108年度消債更
    字第385號、109年度司執消債更字第42號、109年度消債清
    字第50號、109年度司執消債清字第46號卷查明屬實。
三、經本院依職權通知全體債權人及債務人，就債務人是否應予
    免責具狀表示意見，意見分述如下：
  ㈠債務人陳述意見略以：
　　債務人無消債條例第133條、第134條之不免責事由，請准予
    免責等語。
  ㈡衛生福利部中央健康保險署南區業務組略以：
　　無意見等語。
  ㈢國泰世華商業銀行股份有限公司略以：
    依108年度消債更字第385號裁定，債務人每月收入約48,700
    元，扣除每月必要支出15,200元，尚餘33,500元可供清償各
    債權人，惟全體債權人於清算程序中僅獲分配74,095元，低
    於清算前2年收入減支出之餘額804,000元，依消債條例第13
    3條規定，債務人應不予免責等語。
  ㈣勞動部勞工保險局略以：
　　不同意債務人免責等語。
  ㈤元大商業銀行股份有限公司略以：
　　消債條例宗旨係欲使誠實勤奮之債務人積極清償債務，更應
    積極與債權銀行協商，盡力清償，而非逕圖消債條例規避債
    務。請法院依職權審酌債務人是否有消債條例第133、134條
    規定之不免責事由。
  ㈥新加坡商艾星國際有限公司台灣分公司略以：
　　債務人之收入扣除自己及受扶養者必要生活費用之數額後，
    尚剩餘572,818元可供支用，然債權人於清算程序僅受償1,1
    78元，依消債條例第133條規定，債務人應不予免責等語。
  ㈦富邦資產管理股份有限公司略以：
　　依108年度消債更字第385號裁定，債務人每月收入約48,700
    元，扣除每月必要支出15,200元，尚餘33,500元可供清償各
    債權人，惟全體債權人於清算程序中僅獲分配74,095元，低
    於清算前2年收入減支出之餘額804,000元，依消債條例第13
    3條規定，債務人應不予免責等語。
  ㈧玉山商業銀行股份有限公司略以：
　　清算期間債務人未曾自行償還債務，債權人僅於109年12月4
    日收取清算財團財產2,237元，債務人還款意願低落，應不
    予免責等語。
  ㈨花旗（台灣）商業銀行股份有限公司略以：
　　不同意免責；請詳查債務人有無消債條例第133條、第134條
    所定不免責之事由等語。　
  ㈩中國信託商業銀行股份有限公司略以：
　　依108年度消債更字第385號裁定所載，債務人於聲請更生清
    算前2年內收入為1,168,800元，扣除聲請清算前2年間自己
    所必要生活費用364,800元，剩餘804,000元，高於全體債權
    人受分配總額74,095元，依消債條例第133條規定，債務人
    應不予免責。債務人目前約50歲，具工作能力，應盡力清償
    債務，請詳查債務人有無消債條例第134條各款所定之不免
    責之事由等語。
四、經查：
  ㈠債務人有消債條例第133條所定應為不免責之情形：
    1.按「法院裁定開始更生程序後，債務人免責前，法院裁定
      開始清算程序，其已進行之更生程序，適於清算程序者，
      作為清算程序之一部；其更生聲請視為清算聲請。」消債
      條例第78條第1項定有明文。由其文義可知，在適於清算
      程序之情形下，清算程序之始點，得提前至裁定開始更生
      時（臺灣高等法院暨所屬法院98年法律座談會民事類提案
      第40號參照）。
    2.本件債務人前向本院聲請消債條例之更生事件，經本院以
      108年度消債更字第385號裁定自109年2月19日下午5時起
      開始更生程序，並命司法事務官進行更生程序。本院司法
      事務官以109年度司執消債更字第42號進行更生程序，因
      已申報無擔保及無優先權之本金及利息債權總額已逾1200
      萬元，復無消債條例第12條所定之已申報無擔保及無優先
      權債權人全體同意債務人撤回更生聲請之情形，本院遂於
      109年7月14日以109年度消債清字第50號裁定債務人自109
      年7月14日下午5時起開始清算程序，業如前述，揆諸上開
      規定及說明，本院依消債條例第133條前段為本件不免責
      裁定之審查時，自應以本院裁定開始更生時（即109年2月
      19日）起至裁定免責前之期間，認定債務人有無薪資、執
      行業務所得或其他固定收入，扣除自己及依法應受其扶養
      者所必要生活費用之數額後仍有餘額，且普通債權人之分
      配總額低於債務人聲請清算前2年間，可處分所得扣除自
      己及依法應受其扶養者之必要生活費用之數額，以判斷其
      有無消債條例第133條之適用。
    3.查債務人陳報開始更生程序後，擔任美商多特瑞有限公司
      台灣分公司之直銷人員，每月實際領取收入約48,700元等
      情，與轉帳資料大致相符，是債務人經本院裁定開始更生
      程序後，有固定收入，堪可認定。債務人雖主張每月支出
      母親扶養費2,500元（見本院卷第105頁），然債務人前於
      聲請更生時，陳明「在本次更生聲請中，放棄對扶養母親
      的扶養費的扣除額」等語（見本院108年度消債更字第385
      號卷第153頁），故此部分不予計入。債務人主張每月生
      活支出為22,149元【計算式：房租7,500元+膳食6,000元+
      交通費6,000元+健保費649元+雜支2,000元】，考量債務
      人從事直銷，有頻繁駕駛交通工具前往從事直銷工作之必
      要，故認債務人每月上開支出金額，尚屬合理。債務人未
      申領低收生活扶助、身心障礙生活補助、兒少或婦女相關
      津貼等社會福利津貼，有嘉義縣社會局函在卷可參（見本
      院卷第181頁）。是以，債務人於本院裁定開始更生程序
      後，所得扣除自己及依法應受其扶養者所必要生活費用之
      數額後，仍有餘額26,551元【計算式：48,700元-22,149
      元】乙節，堪可認定。
    4.查債務人自陳106年11月至108年10月之收入合計為1,168,
      800元，有債務人提出之民事陳報狀在卷可參（見本院108
      年度消債更字第385號卷第151頁），該金額與綜合所得稅
      各類所得資料清單（見本院卷第107-111頁）大致相符，
      是債務人聲請更生前2年間所得總額為1,168,800元，堪可
      認定。又債務人每月支出金額以22,149元範圍較為合理，
      業已認定如上，是債務人聲請更生前2年之支出總額應為5
      31,576元。
    5.從而，債務人聲請更生前2年間，可處分所得扣除自己必
      要生活費用後，餘額為637,224元（計算式：1,168,800元
      －531,576元）。而本件普通債權人於清算程序受償之總額
      為36,758元【計算式：25,555元+1,392元+1,469元+301元
      +1,298元+2,237元+650元+1,178元+385元+972元+165元+1
      ,156元】（見本院109年度司執消債清字第46號卷一第318
      頁），顯低於債務人聲請前2年內，可處分所得扣除自己
      必要生活費用之數額，且普通債權人不同意債務人免責，
      故債務人有消債條例第133條規定應不免責之情形。
  ㈡債務人亦無消債條例第134條各款所定不免責之事由：
    1.債務人無消債條例第134條第4款所定不免責事由：⑴
　　　⑴按修正前消債條例第134條第4款規定，債務人之浪費行
        為屬不免責之事由，實務上適用結果，債務人多因有此
        款事由而不獲免責，為免對債務人過度嚴苛，應予以適
        度限縮為消費奢侈商品或服務，並參照第20條、第44條
        、第64條、第82條及第133條等規定，限於債務人於聲
        請清算前2年內，所為消費奢侈商品或服務等不當行為
        ，始足當之（消債條例第134條修正理由參照）。故101
        年1月4日修正公布之消債條例第134條第4款即規定須債
        務人聲請清算前2年內，因消費奢侈商品或服務、賭博
        或其他投機行為，所支出之總額逾該期間可處分所得扣
        除自己及依法應受其扶養者所必要生活費用之半數，或
        所負債務之總額逾聲請清算時無擔保及無優先權債務之
        半數，而生開始清算之原因，始足當之。
      ⑵經本院發函請債權人提出債務人之信用卡消費、借款明
        細等資料，債權人均未提出，況債權人亦未另提出其他
        證據證明債務人有消費奢侈商品或服務、賭博或其他投
        機行為，且卷內亦查無其有何因賭博或其他投機行為而
        生不免責原因，核與消債條例第134條第4款所定之要件
        不相符。
　  2.債務人無消債條例第134條第2款、第8款所定不免責事由
      ：
  　　查債務人名下無任何財產資料，有本院依職權查詢稅務電
      子閘門財產所得調件明細表（見本院卷第60頁）附卷可參
      。債務人雖曾於107年間出境，有入出境資訊連結作業資
      料（見本院卷第29頁）可參，惟債務人僅出境1次，且於
      境外之時間僅短短數日，尚難僅以此即認定債務人隱匿財
      產。此外，債權人並未舉出其他債務人有隱匿、毀損應屬
      清算財團之財產，或為其他不利於債權人之處分；或故意
      於財產及收入狀況說明書為不實之記載，或有其他故意違
      反消債條例所定義務行為之事證，自難認債務人有消債條
      例第134條第2款、第8款不免責事由。
    3.本院復查無債務人有何消債條例第134條所列其他各款不
      免責事由，且相對人亦未提出債務人有何符合消債條例第
      134條各款所規定之事證，故應認債務人並無消債條例第1
      34條所定不免責事由之存在。
五、綜上所述，債務人有消債條例第133條所規定應不免責之情
    形存在，且未經普通債權人全體同意免責，依首揭條文規定
    ，本件債務人應不免責，爰裁定如主文。
中　　華　　民　　國　　110 　年　　10　　月　　29　　日
                  消債法庭法  官　田幸艷
以上正本係照原本作成。
如對本裁定抗告須於裁定送達後10日內向本院提出抗告狀，並繳
納抗告費新臺幣1,000元。
中　　華　　民　　國　　110 　年　　10　　月　　29　　日
                          書記官  駱映庭　　　　　　　　
附表一：
編號 財   產   清    冊 處  分  方  式 一 國泰人壽保險股份有限公司保單解約金新臺幣41,044元。 經債務人解繳等值款項至本院，由本院逕予分配。  二 三商美邦人壽保險股份有限公司保單解約金新臺幣33,051元。   三 富邦人壽保險股份有限公司保單(無解約金)。 不予處分，返還債務人。 四 汽車乙台(牌照號碼：AJZ-2506號)。 不予處分，返還債務人。 
附錄法條：
消費者債務清理條例第141條：債務人因第133條之情形，受不免
責之裁定確定後，繼續清償達該條規定之數額，且各普通債權人
受償額均達其應受分配額時，得聲請法院裁定免責。法院依第13
3條規定為不免責裁定，裁定正本應附錄前項、第142條規定，及
債務人嗣後聲請裁定免責時，須繼續清償各普通債權之最低應受
分配額之說明。第67條第2項規定，於債務人依第1項規定繼續清
償債務，準用之。消費者債務清理條例第142條：法院為不免責
或撤銷免責之裁定確定後，債務人繼續清償債務，而各普通債權
人受償額均達其債權額之百分之二十以上者，法院得依債務人之
聲請裁定免責。前條第三項規定，於債務人依前項規定繼續清償
債務，準用之。